臺灣新竹地方法院民事判決
109年度訴字第1126號
原      告  邱方俞  

被      告  劉凱昀  

上列當事人間請求清償借款事件，本院於民國110年5月17日言詞
辯論終結，判決如下：
    主  文
被告應給付原告新臺幣捌拾伍萬柒仟元，及自民國一○九年十一 
月四日起至清償日止按年息百分之五計算之利息。
訴訟費用由被告負擔。 
    事實及理由
壹、原告主張：
一、原告邱方俞與被告劉凱昀原為親密伴侶關係。被告於民國10
    8年11月失業後，為取得投資款、生活費等目的，約定由原
    告於108年11月、109年1月、109年3月、109年5月間具名向
    匯豐銀行、渣打銀行、裕富融資公司、台新銀行辦理貸款後
    ，再將上開金融機構核撥之全部或半數款項借貸予被告，被
    告按月償還本金利息予原告，供原告繳交前列金融機構貸款
    應償還之本利，扣除被告依約償還者外，至109年7月31日前
    ，已積欠原告本息共新臺幣（下同）59萬7,866元尚未清償
    （詳細日期、金額如附表一、二所示）；此外，被告於109
    年1月起，再以支付生活費、信用卡費用、ETAG 費用、罰鍰
    等原因，分別於附表二編號13、14、19至22、26至34所示時
    間，向被告借貸如上開編號所示之金額，至109年7月31日前
    ，積欠原告共33萬128元未清償；為整理前開多筆借貸關係
    ，經匯算後兩造於109年8月2日簽訂借款契約書1紙（以下簡
    稱系爭借款契約書），載明被告積欠原告借款款項總額為86
    萬7,766元，經原告捨棄千元部分以下之金額後，兩造合意
    約定被告應償還原告之借款總額為86萬7,000元，還款方式
    如下：自109年8月1日起至114年12月31日止，按月於每月10
    日前償還1萬5,000元，至清償完畢為止，如有一期未能按期
    履行，其後之各期視為亦已到期（109年8月及9月因特殊情
    形，原告另同意被告月僅償還1萬元），被告並簽發面額86
    萬7,000元本票1紙交予原告收受，以供擔保。然而，被告於
    109年8月清償1萬元後，即未再依約償還款項，原告屢次催
    討，被告均置之不理。原告為此提起本件訴訟，請求被告依
    系爭借款契約書償還85萬7,000元（計算式：867,000-10,00
    0＝857,000）及法定遲延利息。
二、聲明：
（一）被告應給付原告857,000元，及自支付命令狀繕本送達翌
      日起至清償日止按年息百分之5計算之利息。
（二）訴訟費用由被告負擔。　　　
貳、被告則以：
一、兩造原為情侶關係，被告從未曾向原告借款，原告亦未交付
    借款予被告，兩造間並無消費借貸關係。兩造交往期間，被
    告曾投資派特寵物街APP，原告見被告投資有獲利，欲加入
    投資，但因兩造均欠缺資金，且被告當時失業，故以原告名
    義向銀行借款，貸得之款項則由被告操作，是以，原告向銀
    行所貸得之款項，並非被告向原告借貸之款項。嗣後原告稱
    投資失利，要求被告一起返還部分貸款，且因當時雙方關係
    不佳、原告以分手之事要脅，被告為挽回原告，始應原告要
    求簽發借據（即系爭借款契約書，以下同）及本票，然簽發
    上開借款契約書時，原告並未明列相關明細，僅稱將來再行
    匯算，其主張與事實不符等語資為抗辯。
二、聲明：
（一）原告之訴駁回。
（二）訴訟費用由原告負擔。
（三）如受不利益之判決，被告願供擔保免假執行。
參、兩造不爭執之事項：
一、兩造前為親密伴侶關係，至109年7、8月間分手。
二、系爭借款契約書及本票，均為被告本人所簽立。
三、被告曾於109年8月間，匯款共16,000元予原告。
四、原告曾於108年11月至109年5月間，具名向匯豐銀行、渣打
    銀行、裕富數位資融股份有限公司、台新銀行貸款，撥款日
    期、金額、應償還本金及利息如附表一「撥款日期」、「銀
    行/企業」、「撥款金額」、「應償本金」、「應還利息」
    、「應還款合計」欄位所示。
肆、本院之判斷：
一、兩造間確曾有消費借貸關係
（一）原告主張兩造交往期間，被告因失業需生活費及投資等目
      的，於108年11月至109年7月間，託請原告以原告名義向
      匯豐銀行、渣打銀行、台新銀行、裕富數位資融股份有限
      公司借款，原告再將貸得之全部或部分款項借予被告（借
      款時間、金額如附表一所示），另於附表二編號13、14、
      19至22、26至34所示時間，私下向原告借款（金額如各上
      開各編號所示），為整理前開多筆借貸關係，經匯算後兩
      造於109年8月2日簽訂系爭借款契約書，載明被告積欠原
      告借款款項總額為86萬7,766元，經原告捨棄千元部分以
      下之金額後，兩造合意約定被告應償還原告之借款總額為
      86萬7,000元等情，業據原告提出系爭借貸契約書、本票
      影本、兩造通訊軟體對話紀錄、華南商業銀行存款往來明
      細表暨對帳單、台新銀行台幣存款歷史交易明細查詢、國
      泰世華銀行存款帳戶交易明細查詢、街口轉帳交易紀錄、
      渣打銀行放款通知函、裕富數位資融（股）公司分期申請
      暨約定書、台新銀行通知函等文件為證（見本院卷一第39
      至309頁，本院卷二第35至463頁），核屬相符。
（二）被告固以前語為辯，然而
　　　1.參諸原告所提出之前揭資料可知：
　　　  ⑴原告於108年11月間向匯豐銀行貸款20萬元，該行於10
          8年11月11日撥款後，原告於同日及翌日轉匯共15萬
          元至被告設於臺北富邦銀行帳戶（以下簡稱富邦帳戶
          ），此後於108年12月起至109年7月間，被告按月支
          付3,942元予原告（本院卷一第243頁、第247頁）（
          對話：本院卷一第239頁、第241頁、第257頁）。
　　　  ⑵原告於109年1月間向渣打銀行貸款30萬元，該行於109
          年1月17日撥款後，原告於109年1月20日匯款46,759
          元至被告富邦帳戶，並提領現金10萬元交予被告，此
          後於109年2月至7月間，被告按月支付2,305元予原告
          （本院卷一第259頁、第261頁、第263頁、第265頁）
          。
　　　　⑶原告於109年3月間向裕富數位資融股份有限公司貸款1
          0萬元，該公司於109年3月31日撥款後，原告於同日
          匯款5萬元、4萬5,000元至被告設於國泰世華銀行帳
          戶（以下簡稱國泰帳戶）、街口支付帳號（本院卷一
          第271頁、第277頁、第279頁）（對話：本院卷一第2
          69頁、第273至275頁、第281頁）。
　　　　⑷原告於109年5月間向台新國際商業銀行貸款10萬元，
          該行於109年5月25日撥款後，原告於同日匯款4萬8,4
          0元至被告國泰帳戶（對話：本院卷一第291頁）（本
          院卷一第293頁、第295頁）
　　　　依前開資料可知，原告主張其於108年11月後具名向附
        表一所示金融機構辦理貸款，再將上開金融機構核撥之
        全部或半數款項借貸予被告，被告按月償還本金利息予
        原告，供原告繳交前列金融機構貸款應償還之本利等情
        ，與事實相符，而就附表二編號13、14、19至22、26至
        34所示時間之借款，原告亦提出多份金融交易資料佐證
        其曾交付款項之情，被告辯稱原告從未交付借貸款項等
        語，顯與事實不符。
　　　2.再者，參考原告提出之通訊軟體內容，可見兩造對話過
        程中，被告確曾請託原告代為向銀行借款，亦曾向原告
        借款繳交車貸，並曾多次表達「我跟你借，不是不還」
        等意（本院卷一第127頁、第129頁、137頁、第139頁、
        第143頁、第145頁、第147頁、第149頁、第207頁、第2
        09頁），原告亦曾於銀行所貸款項匯入帳戶後，隨即與
        被告聯繫如何轉匯借款款項至被告銀行帳戶，及向被告
        確認如何支用該借款款項等語（見本院卷一第239至309
        頁），依此亦可知悉，被告辯稱原告係為個人投資之目
        的向銀行借款，並僅係交付上開借款委託被告代為操作
        投資行為等情，亦與事實有違。
　　  3.末查，兩造間於109年8月2日簽訂系爭借款契約書，不
        僅已載明被告向原告「借款」之情事，亦於契約書中明
        確記載雙方匯算後被告積欠原告之總額及返還借款之方
        式。被告雖於本院言詞辯論程序中另辯稱：「簽名時，
        只看到系爭借款契約書第2頁的內容，系爭借款契約書
        第1頁及明細我都沒有看到」，然而，被告於同日親自
        簽發面額86萬7000元之本票，與系爭借款契約書第1頁
        第一點記載：「甲方（即原告）、、、貸與新臺幣捌拾
        陸萬柒仟柒佰陸拾陸元予乙方(即被告)」、第四點記載
        ：「乙方（即被告）願提出捌拾陸萬柒仟元之本票一張
        ，以供擔保」（本院卷一第41頁）相符，而被告於109
        年8月間，曾匯款共16000元予原告（見兩造不爭執事項
        三、），被告於本院言詞辯論期日解釋稱：「16000元
        中6000元是卡費，其餘10000元是還給原告的錢。」（
        本院卷一第37至38頁），此亦與系爭借款契約書第一頁
        第二點記載：「、、、109年8月及9月，這兩個月份因
        特殊情形，甲方（即原告）同意乙方（即被告）只償還
        1萬元/1個月」之約定相符，被告辯稱其未曾見過系爭
        借款契約書第一頁之內容，難認屬實。依被告之社會經
        驗及智識程度，當知悉其簽發本票及簽訂系爭借款契約
        書後，需負擔償還原告相當金額款項之法律及經濟上義
        務，倘若兩造間無消費借貸關係，被告怎願自甘冒上開
        風險，親自簽訂前開書面契約及本票，並將上開文件交
        付被告？被告所辯顯與常情有違，實不足採信。
（三）依前所述，原告已提出前揭證據以佐其說，被告之答辯又
      難以採信，是本院認原告主張兩造間曾有消費借貸之法律
      關係，且於109年8月2日簽訂系爭借款契約書前，結算被
      告積欠原告之總金額，並約定返還方式等情，與事實相符
      。
二、系爭借款契約書之定性為創設性和解契約
（一）按稱和解者，謂當事人約定，互相讓步，以終止爭執或防
      止爭執發生之契約；又和解有使當事人所拋棄之權利消滅
      及使當事人取得和解契約所訂明權利之效力，民法第736 
      條、第737條分別定有明文。又民法上所稱之和解，如當
      事人係以他種法律關係或以單純無因性之債務約束等由，
      替代原有之法律關係而成立者，乃創設性之和解；倘以原
      來而明確之法律關係為基礎而成立者，則屬認定性之和解
      。該以原來明確之法律關係為基礎而成立之認定性和解，
      因僅有認定效力，債權人固非不得依原來之法律關係，訴
      請債務人為給付，祇法院不得為與和解結果相反之認定而
      已；惟苟係以他種法律關係或單純無因性之債務約束等由
      ，替代原有之法律關係而成立之創設性和解，即無容再依
      原來明確之法律關係，請求債務人為給付之餘地（最高法
      院99年度台上字第2195號判決意旨、88年度台上字第143
      號判決意旨、83年台上字第620號判例意旨參照）。　　
      　
（二）經查，兩造於109年8月2日就兩造間之借款進行匯算後，
      簽立系爭借款契約書，並由被告簽發本票交付原告，據此
      應認雙方就兩造間108年11月至109年7月間借貸欠款，已
      清算其數額為86萬7,766元，並合意約定被告應返還原告
      之總額為86萬7,000元，自109年8月1日起按月分期清償，
      如有一期未能按期履行，其後之各期視為亦已到期等情，
      質言之，兩造有以系爭借款契約書之法律關係替代原有法
      律關係之意，是系爭借款契約當屬創設性和解契約。又此
      等創設性和解契約，依法有使當事人所拋棄之權利消滅，
      並使當事人取得和解契約所訂明權利之效力，是除兩造於
      系爭借款契約成立時，有其他具體情形以致系爭系爭借款
      契約有無效、不成立、得撤銷等情，否則原告依據系爭借
      款契約書，依法已取得對被告之債權，而被告亦應依此有
      效成立之系爭借款契約書，向原告為給付。
三、系爭借款契約書不因被告內心無受拘束之意思而無效
（一）按表意人無欲為其意思表示所拘束之意，而為意思表示者
      ，其意思表示，不因之無效。但其情形為相對人所明知者
      ，不在此限，民法第86條定有明文，又按當事人主張有利
      於己之事實者，就其事實有舉證之責任，民事訴訟法第27
      7條前段亦有明定。
（二）被告雖辯稱：當時會簽發借據、本票係因兩造仍為情侶關
      係，其為了給予原告安全感而簽發借據及本票等語（見本
      院卷一第37頁），似欲主張被告雖曾簽立系爭借款契約書
      ，同意分期償還借款予原告，然此等意思表示與被告之真
      意不符；惟表意人「內心」有無受意思表示拘束之意，實
      難為相對人所探知，為維護交易安全，我國民法業已規定
      ，除表意人能舉證依照當時情事，相對人已明知「表意人
      無受意思拘束之意」外，否則表意人自身所為之意思表示
      ，均屬有效之意思表示，縱然表意人有「無欲為其意思表
      示所拘束之意」，亦不更易前開意思表示之效力認定。再
      者，觀諸系爭借款契約書第1點及第2點分別記載：「甲方
      （即原告，以下同）於民國一百零八年十一月十日貸與新
      臺幣（下同）捌拾陸萬柒仟柒佰陸拾陸元予乙方（即被告
      ，以下同），確實收訖無訛。」、「上開借款之借款期間
      自民國一百零八年十一月十日起至民國一百一十四年十二
      月三十一日止。乙方自民國一百零八年八月一日起，每月
      十日償還壹萬伍仟元。…」（見本院卷一第41頁），是此
      約定業已載明兩造間存有借款契約關係，並有載明原告交
      付借款並經被告收訖之文字，而被告既已為願分期清償借
      款款項予原告之意思表示，不論被告內心有無「願受前開
      意思表示拘束的意思」，其是否係因承受情感上之壓力而
      對原告虛與委蛇等情形，均不影響被告所為之意思表示仍
      屬「有效」之結論。
四、綜上所述，兩造於109年8月2日就借款關係匯算結果，確認
    被告積欠金額為86萬7,766元，經原告捨棄千元部分以下之
    金額後，兩造合意約定被告應償還原告之借款總額為86萬7,
    000元，還款方式如下：自109年8月1日起至114年12月31日
    止，按月於每月10日前償還1萬5,000元，至清償完畢為止，
    如有一期未能按期履行，其後之各期視為亦已到期（109年8
    月及9月因特殊情形，原告另同意被告月僅償還1萬元），再
    由兩造簽立系爭借款契約書，由被告簽發本票予原告以供擔
    保，兩造已成立創設性和解契約，被告自應受該和解契約之
    拘束。然而，本案被告於109年8月清償1萬元後，即未再依
    約償還借款（此為兩造所不爭執之事實），依此，原告本於
    系爭借款契約書，主張被告應償還86萬7,000元，於109年8
    月返還10000元後，即未能依約清償，本件系爭借款契約書
    之其餘債權已到期，是請求被告給付857,000元（計算式：8
    67,000元-10,000＝85,7000）為有理由，應予准許。
五、末按給付有確定期限者，債務人自期限屆滿時起，負遲延責
    任，民法第229條第1項定有明文。又遲延之債務，以支付金
    錢為標的者，債權人得請求依法定利率計算之遲延利息。但
    約定利率較高者，仍從其約定利率。應付利息之債務，其利
    率未經約定，亦無法律可據者，週年利率為百分之5，民法
    第233條第1項、第203條亦定有明文。本件兩造系爭借款契
    約書有約定清償期，是原告請求被告返還系爭借款，核屬有
    確定期限之給付，而原告僅請求自支付命令送達翌日起算之
    法定遲延利息，核屬其處分權之行使，自屬有據。又本件支
    付命令係於109年11月3日送達被告住所地並由被告本人簽收
    ，有本院送達證書1份可佐（見本院109年度司促字第9156號
    卷第31頁），是本件原告請求被告就系爭借款款項應自支付
    命令送達翌日即109年11月4日起按年息百分之5計付法定遲
    延利息，於法並無不合，亦應准許。
六、本件事證已臻明確，兩造其餘攻擊防禦方法及舉證，核與本
    件判決結果無影響，爰不另予一一論述，併此敘明。
伍、訴訟費用負擔之依據：民事訴訟法第78條。
中　　華　　民　　國　　110 　年　　6 　　月　　18　　日
                  民事第二庭  法  官  張詠晶
以上正本，係照原本作成。
如對本判決上訴，須於判決送達後20日內向本院提出上訴狀。
如委任律師提起上訴者，應一併繳納上訴審裁判費。
中　　華　　民　　國　　110 　年　　6 　　月　　22　　日
                             書記官　蔡美如